【裁判字號】    98,台上,7311
【裁判日期】    981203
【裁判案由】    違反貪污治罪條例
【裁判全文】
最高法院刑事判決            九十八年度台上字第七三一一號
上  訴  人  甲○○
上列上訴人因違反貪污治罪條例案件，不服台灣高等法院台南分
院中華民國九十七年九月九日第二審判決（九十七年度上訴字第
四０五號，起訴案號：台灣雲林地方法院檢察署九十六年度偵字
第三五二號），提起上訴，本院判決如下：
    主  文
上訴駁回。
    理  由
按刑事訴訟法第三百七十七條規定：上訴於第三審法院，非以判
決違背法令為理由不得為之；是提起第三審上訴，應以原判決違
背法令為理由，係屬法定要件；如果上訴理由書狀並未依據卷內
訴訟資料具體指摘原判決不適用何種法則或如何適用不當，或所
指摘原判決違法情事顯與法律規定得為第三審上訴理由之違法情
形不相適合時，均應認其上訴為違背法律上之程式，予以駁回。
本件原判決撤銷第一審關於上訴人甲○○部分之科刑判決，變更
起訴法條（行為時貪污治罪條例第四條第一項第五款公務員對於
違背職務之行為收受賄賂罪）後，改判論處上訴人公務員對於職
務上之行為收受賄賂罪刑〔處有期徒刑四年六月，褫奪公權四年
，扣案之犯罪所得新台幣（下同）二十萬元沒收〕，已詳敘其調
查證據之結果及證據取捨並認定事實之理由；所為論斷，均有卷
存證據資料可資覆按。從形式上觀察，原判決關於上訴人部分並
無違背法令之情形。上訴人之上訴意旨略稱：(一)原判決認定翁啟
發、陳學毅進入上訴人住處時，由翁啟發向上訴人表示：「李大
哥，我們陳董（指陳學毅）說我們公司花費，給你一點指導費用
」，陳學毅即將二十萬元現金拿出放置在桌上，隨即離去等情。
則翁啟發、陳學毅既無行求、期約行為，彼等是否出自行賄之意
圖仍屬不明，公訴人復未舉證證明上訴人收款後有向彼等詢問交
款之意。原判決逕認上訴人係明知該款項為其職務上行為之賄賂
而予收受，顯然無據。(二)原判決理由欄引用翁啟發之證詞稱：「
甲○○經常赴工地現場察看，發現採取的有價土方有較好，就隨
意指摘我們故意挖取，而且每天打數通電話給伊，說有人檢舉我
們盜採等等，百般為難…楊世彬就提議贈送二十萬元給甲○○，
讓甲○○不會再來刁難」等語，似指送錢是要上訴人違背職務。
然原判決事實欄卻記載：「甲○○明知此係為其職務上行為之賄
賂，竟基於對職務上行為收受賄賂之犯意，予以收受」，明顯與
理由欄之說明矛盾。(三)「刁難」乃抽象言詞，究係無理干涉或嚴
格要求，尚且不明，要難逕認與職務上本體應盡之義務職責事項
有關或關涉其職務事項。翁啟發、陳學毅交付二十萬元，係片面
主觀的對於上訴人依法監督之作為有吹毛求疵之感，希望上訴人
消極的不再吹毛求疵。彼等僅要求上訴人消極的不作為，並非要
求上訴人於職務範圍內須踐履特定行為，即非關於職務行為或違
背職務行為之報酬，不得謂為賄賂。(四)由翁啟發、劉益誠、林文
水之證詞可知，雲林縣二崙鄉公所（下稱二崙鄉公所）辦理之「
二崙鄉大義崙排水清理等二件工程」（下稱系爭工程）工地之實
際負責人係沈明信，上訴人僅辦理行政業務，且陳學毅贈送二十
萬元後，上訴人仍依法執行公務，並無違背職務之情形。(五)上訴
人在系爭工程之施工過程中，發現超挖情況即主動告知轄區警察
機關，並會同到場阻止。至於翁啟發、陳學毅至上訴人住處，係
禮貌性拜訪，所留置紙包伴手禮並非賄賂，與上訴人執行職務無
關，且上訴人事後偶遇陳學毅即表達退還之意，足證上訴人並無
違背職務圖利翁啟發等語。
惟查：本件原判決依憑上訴人之部分供述，證人翁啟發、陳學毅
於檢察官訊問及第一審之證詞，卷附二崙鄉公所民國九十六年十
月十六日、同年月二十三日函附之施工品質督導及工程協商紀錄
、九十六年五月二十一日函附上訴人之公務人員履歷表等各項證
據資料，於理由欄詳敘認定上訴人有原判決事實欄三所載，於九
十五年十月十二日（上訴人當時擔任二崙鄉公所建設課技士），
對於其職務上承辦之系爭工程委託設計、監造等業務，收取實際
承作廠商翁啟發、陳學毅交付之賄賂二十萬元犯行之理由。對於
上訴人否認收受賄賂犯罪所辯：翁啟發、陳學毅至其住處純係拜
訪，其不知彼等所留置者為金錢，待發現追出，彼等已離去，事
後其有表示要退錢，但彼等說不用，嗣其因工作忙碌而忘記，實
無收受賄賂之意等語，認如何與事實不符而無足採等情，逐一予
以指駁〔見原判決理由欄乙、壹之二（二）(一)至(五)〕。且敘明依
證人翁啟發、劉益誠（二崙鄉公所建設課課長）、林文水（雲林
縣警察局西螺分局油車派出所所長）之證詞及二崙鄉公所提供之
職員公出請示單等證據資料可知，上訴人收受二十萬元後，仍依
其職務前往系爭工程工地督導、巡視，要求承作廠商須按圖施工
及如期完工，對於是否超挖、盜採仍有所關切；非如公訴意旨所
指「甚少前往工地察看」、「未再關切包商有無超挖、盜採等情
事」、「對包商之施工方式也均無意見」，難認上訴人係對於違
背職務之行為而收受賄賂之理由〔見原判決理由欄乙、壹之二（
二）(七)〕。經核原判決並無理由不備、理由矛盾、違背證據法則
或適用法則不當之違誤。上訴人之上訴意旨(一)、(五)就原審採證認
事職權之適法行使及原判決已說明之事項，再為事實上之爭執，
俱難認係適法之第三審上訴理由。又依原判決認定之事實，上訴
人係對於其職務上之行為收受賄賂；至於原判決理由欄除說明認
定上開事實所憑之證據外，復敘明上訴人並非對於違背其職務之
行為收受賄賂之理由，核無事實與理由矛盾之違誤，法則之適用
亦無不當之處。上訴意旨(二)、(三)徒憑己意，任意指摘，均非上訴
第三審之適法理由。而依卷內資料，證人劉益誠於第一審證稱：
上訴人係二崙鄉公所辦理系爭工程之承辦人，通常由承辦人（即
上訴人）與課長（即劉益誠）至現場督導，有時政風主任會一起
去等語（見第一審卷四第一一六頁背面），足見原判決認定督導
系爭工程之施工係上訴人職務上之行為，並非無據；再原判決並
未認定上訴人因收得二十萬元而違背其職務或有違背法令圖利翁
啟發等人之犯行。上訴意旨(四)及其他上訴意旨所指各節，顯非依
據卷內訴訟資料具體指摘原判決關於上訴人部分有何違背法令之
情形，核與法律規定得為第三審上訴理由之違法情形不相適合。
應認上訴人之上訴違背法律上之程式，予以駁回。又本院為法律
審，上訴人提出二崙鄉公所九十五年十一月七日、同年月二十日
、同年月二十八日及同年十二月十三日函及工程結算驗收證明書
、工程逾期罰款及賠償之繳款書等文書，用以證明其無違背職務
之行為等情，本院無從審酌，附此敘明。
據上論結，應依刑事訴訟法第三百九十五條前段，判決如主文。
中    華    民    國  九十八  年  十二    月    三    日
                      最高法院刑事第七庭
                          審判長法官  林  永  茂
                                法官  吳  昆  仁
                                法官  蘇  振  堂
                                法官  蕭  仰  歸
                                法官  林  立  華
      本件正本證明與原本無異
                                      書  記  官
中    華    民    國  九十八  年  十二    月    七    日
                                                      R


司法院資訊處製作；財團法人民間司法改革基金會備份。
